【裁判字號】    98,訴,1278
【裁判日期】    990309
【裁判案由】    偽造文書
【裁判全文】
臺灣臺南地方法院刑事判決              98年度訴字第1278號
公  訴  人  臺灣臺南地方法院檢察署檢察官
被      告  丁○○
上列被告因偽造文書案件，經檢察官提起公訴（97年度偵續字第
30號），本院判決如下：
    主  文
丁○○共同偽造私文書，足以生損害於他人，處有期徒刑拾月，
減為有期徒刑伍月，如易科罰金，以銀元佰元即新臺幣玖佰元
折算壹日。如附表所示之物均沒收之。
    事  實
一、丁○○明知坐落於臺南縣新化鎮○○里○○段571-3、572、
    574-5、575地號土地，及同鎮○○段345地號土地（下統稱
    為系爭土地），均係嘉義市私立神州高級中學進修學校（下
    稱神州高中）於民國88年間與臺灣糖業股份有限公司（下稱
    臺糖公司）設定有地上權之土地，以作為該校預定之校地，
    而無擅自利用該等土地之權利，且明知其並未經神州高中授
    權處分該等土地之有關權利，竟仍為獲取不詳之代價，與戊○○（所涉偽造文書等犯行，另案經臺灣高等法院臺南分院
    判決判處有期徒刑1年4月，減為有期徒刑8月）基於偽造私
    文書之犯意聯絡，推由戊○○先於93年10月初某日在雲林縣
    某處委請不知情之刻印業者偽造「私立神州高級中學進修學
    校籌備處」印章1枚，繼之於93年10月5日某時，由丁○○及
    戊○○在臺中市○○街104號前，分別以虛捏之「私立神州
    高級中學進修學校籌備處」代理人及神州高中「新籌組董事
    會」代表人之名義簽立契約書，並委由不知情之戊○○胞弟
    林永祥（時改名為林尚宏）擔任見證人，於該契約書中載明
    神州高中原董事會願將系爭土地現況轉讓予戊○○代表之新
    籌組董事會繼續興辦學校等事項，再由戊○○將偽刻之上開
    「私立神州高級中學進修學校籌備處」印章蓋印於契約書上
    ，而共同偽造上開不實之契約書2份（一式二份，1份為影本
    ），足以生損害於神州高中。嗣於同年10月31日下午5時許
    ，因戊○○自行持上開契約書另行委請業者於系爭土地上盜
    挖土方，為神州高中董事吳昭義發現而報警處理，乃循線查
    悉上情。
二、案經神州高中訴由臺灣臺南地方法院檢察署檢察官偵查起訴
    。
    理  由
一、關於證據能力之認定：
  (一)本件以下所引用具傳聞證據性質之供述證據，除證人吳昭義
    、辛○○、黃靖芬、庚○○、許開元及戊○○、乙○○於偵
    查中具結後向檢察官所為之證述，均業經具結且無顯不可信
    之情形存在，依刑事訴訟法第159條之1第2項規定，具備證
    據能力外；其餘具傳聞證據性質之供述證據，因檢察官及被
    告丁○○於本案言詞辯論終結前，均未爭執其證據能力，本
    院審酌前開證據之作成或取得之狀況，並無非法或不當取證
    之情事，且亦無顯不可信之情況，復經本院於審判期日就上
    開證據依法進行調查、辯論，依刑事訴訟法第159條之5規定
    ，均具有證據能力。
  (二)又卷附88年7月22日臺糖公司土地地上權設定協議書、89年6
    月2日臺糖公司土地地上權設定契約書、93年10月5日契約書
    、93年10月14日同意書各1份，均非屬供述證據；卷附現場
    照片等物證，則係以機械之方式所留存之現場影像，亦非供
    述證據，故上開各項證據應均無傳聞法則之適用，復均無違
    反法定程序取得之情形，依刑事訴訟法第158條之4規定之反
    面解釋，均應有證據能力，合先敘明。
二、訊據被告固坦承其明知系爭土地為神州高中向臺糖公司所承
    租，並曾於93年10月間與戊○○一同簽立契約書，以表明神
    州高中將系爭土地現況轉讓予戊○○代表之新籌組董事會繼
    續興辦學校之意，惟矢口否認有何偽造文書之犯行，辯稱：
    伊係聽聞神州高中有意吸收金主投資興辦學校，才介紹戊○○與神州高中董事會董事長辛○○、董事吳昭義及庚○○等
    人進行洽談，雙方共識要由新舊董事成立籌備處，由戊○○
    等新加入之董事接手興築學校，故93年10月間戊○○將上開
    協議內容擬為契約書請伊轉交給神州高中，伊才在其上簽立
    「丁○○代轉」之字樣，並已將該份契約書交給董事庚○○
    轉交給神州高中云云。經查：
  (一)系爭土地為神州高中與臺糖公司設定有地上權之土地，供神
    州高中遷校使用乙節，有證人即神州高中董事會董事吳昭義
    之證述及88年7月22日臺糖公司土地地上權設定協議書、89
    年6月2日臺糖公司土地地上權設定契約書在卷可資參照（臺
    灣臺南地方法院檢察署94年度他字第3540號卷第5至16頁，
    94年度交查字第397號卷第4至5頁，96年度偵續字第59號卷
    第18至28頁）；卷附以「私立神州高級中學進修學校籌備處
    」名義與證人即同案被告戊○○所簽立之契約書，則為被告
    與證人戊○○於93年10月間在臺中市○○街104號前所簽立
    等情，亦據被告及證人戊○○、證人即在場之黃靖芬陳述一
    致，且有上開契約書影本在卷可據（臺灣臺南地方法院檢察
    署94年度他字第3540號卷第27至31頁，94年度交查字第397
    號卷第18至19頁，96年度偵字第375號卷第10頁），此等事
    實自堪認定。
  (二)而神州高中並未與證人戊○○協議由證人戊○○成立新董事
    會繼續興辦學校，亦未授權被告或證人戊○○將系爭土地之
    使用權利轉讓予他人，及未授權被告簽立卷附93年10月5日
    契約書或居中協調聯繫等事實，業據證人即神州高中董事會
    董事長辛○○於偵查中證稱：93年間伊曾因神州高中興築校
    舍欠缺足夠款項，而向庚○○表明要找新董事來募款，並曾
    因而與被告及證人戊○○等人見面，但只是談及加入學校團
    隊之條件，並無達成任何結論，更無可能授權予被告，伊權
    限也沒有那麼大等語明確（臺灣臺南地方法院檢察署95年度
    他字第4620號卷第7至8頁，96年度偵續字第59號卷第157 至
    158頁）；並經證人吳昭義於偵查中證稱：93年9月間因神州
    高中財務有困難，故伊和證人辛○○透過庚○○安排認識被
    告及證人戊○○等人，希望有財力之人可加入學校團隊，但
    因神州高中有9位董事，證人辛○○須將何人接手之事報告
    董事會，由董事會決定，伊和證人辛○○只是代表談，沒有
    權決定，且當時神州高中已成立，只是要遷校，故並無協議
    成立籌備處，伊也沒有權力授權證人戊○○處理學校事務等
    語甚詳（臺灣臺南地方法院檢察署96年度偵字第375號卷第8
    至9頁，96年度偵緝字第2017號卷第15頁，96年度偵續字第
    59號卷第121至123頁）；復據證人即神州高中前任董事庚○○於偵查及本院審理中證稱：93年9月間係由許開元介紹被
    告、證人戊○○與證人辛○○、吳昭義等人在伊承租之嘉義
    市○○路481號4樓之1辦公室內洽談出資增加董事席位之事
    ，但當時沒有結論，亦無正式合約成立，且當時神州高中仍
    然存在，不會有籌備處，伊亦不曾為被告轉交契約書給神州
    高中等語無訛（臺灣臺南地方法院檢察署96年度偵緝字第20
    17號卷第16頁，96年度偵續字第30號卷第14至15頁，96年度
    偵續字第59號卷第124至125頁、第127頁，本院卷第74頁反
    面）；經核與證人即被告與證人戊○○、辛○○、吳昭義等
    人洽談上述學校事宜時在場之黃靖芬於偵查中證稱：伊於93
    年9月間被告及證人戊○○、辛○○、吳昭義在證人庚○○
    之辦公室洽談增加董事席次等事宜時在場，但當天沒有達成
    共識，並無具體結論，神州高中成立籌備處之事亦未談攏，
    伊亦未聽到協商出售學校或興建學校的事等語（臺灣臺南地
    方法院檢察署94年度交查字第397號卷第39至40頁，96年度
    偵字第375號卷第10頁），及證人即於上開會談時在場之許
    開元於偵訊時證稱：當天是證人庚○○找伊，伊約被告找戊○○過去證人庚○○辦公室和證人辛○○、吳昭義等人洽談
    ，當天沒有結論，只有初步協議要蓋學校等語（臺灣臺南地
    方法院檢察署96年度偵續字第59號卷第162至163頁）亦大致
    相符。參以證人辛○○、吳昭義、庚○○、黃靖芬、許開元
    與被告間除均無嫌隙，當均無可能故為不實陳述誣指被告外
    ，證人黃靖芬、許開元與被告或神州高中間皆無密切之利害
    關係，若證人辛○○等人確有代表神州高中授權予被告與他
    人聯繫簽立契約之情形，渠等在場明確聽聞後應可為肯定之
    證述，尚無刻意隱匿此等情事之理；而證人辛○○、吳昭義
    、庚○○雖現為或曾為神州高中之董事，與神州高中利害相
    關，然亦無其他情事足認上開證人有反於先前約定而否認神
    州高中曾授權予被告之必要，渠等之證述應均堪採信。況衡
    以各該學校固以興學為成立目的，然其興辦過程亦勢必關涉
    學校財物之運用、款項之支應等具體事項，所涉利益非少，
    是學校董事會如確有決議授權他人處理與學校相關之財物或
    權利事宜時，均應明確簽立書面為據，以明授權之目的、事
    項與範圍，而避免嗣後發生爭議，始符常理；是上開證人證
    稱被告及證人戊○○、辛○○、吳昭義等人洽談後，並未得
    出具體結論，故亦未授權被告與證人戊○○聯繫或簽立契約
    等語，與被告未能提出書面證明其獲有神州高中授權乙情亦
    屬相符，渠等上開證述更堪採信，上開事實堪以認定。
  (三)又證人戊○○固於偵查中均陳稱係因神州高中授權被告負責
    成立籌備處，伊才與被告簽立上開契約書云云，惟證人辛○○、吳昭義等人與被告、證人戊○○等於93年9月間進行會
    談後，並未獲致任何結論，神州高中亦未授權被告進行任何
    事項等情，業如前述，而證人戊○○因簽立上開契約書，亦
    涉有偽造私文書等罪嫌，並業遭起訴而經判處罪刑乙情，則
    有該等起訴書及歷審判決書在卷可參，是被告是否獲有神州
    高中授權之事，因與證人戊○○本人是否亦涉有偽造文書等
    罪嫌乙事至為相關，自難期證人戊○○全無因圖飾卸刑責而
    為有利於己之陳述之情形，所述即尚難逕予憑採；且被告若
    確如證人戊○○所述於上開時、地獲有神州高中之授權，則
    被告與證人戊○○就上開授權之過程、授權之內容等事項應
    能為完全一致之陳述，始屬相當，然證人戊○○初先稱：俞
    美是舊董事長，是她授權給被告將籌備處轉讓給伊，伊是
    新董事長，俞美授權時伊和乙○○等7、8人在場都有聽到
    ，他們總共幾個人伊不清楚，但都同意轉讓，又稱：簽約前
    被告介紹某位女士說是董事長或校長，該女士表示學校若由
    伊承接，會交由被告來處理，當時是說學校要1個新的團隊
    ，繼又稱：當時有說學校要1個新的團隊，當天雖未談攏，
    但有1位瘦瘦的負責人口頭授權被告說要成立籌備處，叫伊
    和被告談，再又稱：被告說伊跟證人辛○○談妥，由被告設
    立籌備處，加上伊於93年9月間在證人庚○○辦公室洽談時
    有提到新團隊之事，伊才相信被告而與之簽約，後又稱：校
    長辛○○曾同意由被告來跟伊協調用新臺幣（下同）6,000,
    000元買斷學校的事，被告是居中協調的角色，校長有口頭
    授權被告，所以伊才敢簽上開契約書，被告與證人庚○○、
    黃靖芬等人都是新團隊之成員云云（臺灣臺南地方法院檢察
    署94年度交查字第397號卷第19頁、第40頁、第69頁，95年
    度他字第4620號卷第18頁，96年度偵續字第59號卷第91頁、
    第122至126頁），其先後所述被告經神州高中授權之情形已
    有不同，與被告自陳未經證人辛○○之授權，但因證人辛○○曾授權予證人庚○○、吳昭義，且證人戊○○及證人辛○○、吳昭義、庚○○等人會談後已達成共識，伊才在契約書
    上簽名代為轉交該契約書予學校等情亦不相侔，故證人戊○○上開證述實無足採，而無以據為對被告有利之認定。
  (四)再被告固另以證人戊○○與神州高中之代表即證人辛○○、
    吳昭義等人會談後，已獲致新舊董事要合作成立籌備處，由
    新董事接手興築學校，伊與證人戊○○、吳昭義、庚○○、
    許開元及黃靖芬等人須共同協助相關籌備之行政作業，而另
    於93年10月14日簽立同意書表明上開事項，故證人戊○○草
    擬上開契約書後，伊才會代為轉交上開契約書予學校云云置
    辯，並提出上述同意書1張為證（參臺灣臺南地方法院檢察
    署96年度偵緝字第2017號第21頁及本院卷第82頁證件存置袋
    內所附同意書影本）。然觀之被告所提出之上開同意書，其
    內容雖載明新舊董事同意成立籌備處以便協調建校進度，故
    成立組織由被告及證人吳昭義、庚○○、黃靖芬、許開元等
    人組合籌備處協助董事會行政作業等字樣，惟其上並無證人
    吳昭義或其他神州高中董事會成員之簽名，則上開同意書是
    否確本於證人吳昭義等人之意所書立，已非無疑；且上開同
    意書上復均無足昭被告已獲有神州高中董事會授權之相關字
    樣，故被告辯稱上開同意書足證證人戊○○、辛○○及吳昭
    義等人已有共識由新董事接辦學校云云，尚難逕予採信。又
    證人庚○○雖曾於上開同意書上簽名，然其於本院審理時，
    則明確證稱：被告當時向伊表示該同意書只是要協助爾後學
    校之行政工作，伊認為行政工作伊可以幫忙，所以就在同意
    書上簽名，但伊有告知被告須學校同意成立籌備處，否則該
    張同意書就形同廢紙等語綦詳（本院卷第74頁反面至第75頁
    ），是被告雖提出上開契約書為證，仍無從據以認定神州高
    中曾授權其與證人戊○○簽立上開內容之契約書無疑。
  (五)另參以神州高中董事會新董事之加入，須舊董事投票同意，
    並向教育部中部辦公室申請乙節，業據證人辛○○於偵查中
    陳述明確（臺灣臺南地方法院檢察署95年度他字第4620號卷
    第8頁）；而當前各學校、社團、公司等組織若設有董事會
    者，因董事會係由多名董事共同組成，故其決議作成時，原
    則上均須視決議之種類達到一定比例之出席人數，及一定比
    例之可決人數之門檻，始能完成合於要件之決議乙節，亦為
    具有一般辨別事理能力及社會經驗之人所共知。本件被告於
    本案發生時，已為年屆50歲之成年人，具有豐富之社會生活
    經驗，是縱神州高中確如其所述有易手興辦之意願，被告亦
    應已知悉該等辦學權利之移轉，應合於一定之程序要件，殊
    無由神州高中董事會內少數2、3名董事成員即可與他人會談
    決定神州高中經營權之轉讓之可能，益見被告上開有關證人
    戊○○已與證人辛○○、吳昭義等人達成協議而居中聯繫及
    轉交上開契約書之辯解，確係於本案事發後為圖卸責，所為
    之明顯悖於常情之飾卸之詞，所辯洵無足採。
  (六)復觀諸被告與證人戊○○共同簽立之上開契約書之記載，雖
    曾載明由新董事會推展校務事項等若干字句，然並無有關校
    務推展或新舊董事如何運作校務、如何辦理交接之約定，其
    中最明確之約定事項，反係該契約書第1條所載原董事會願
    將系爭土地現況轉讓予新籌組董事會繼續興辦之事項（參臺
    灣臺南地方法院檢察署94年度他字第3540號卷第27至31頁）
    ，則其契約書所載內容顯已不具被告所辯證人戊○○與辛○○、吳昭義等人間所達成之由新舊董事接手繼續興辦學校之
    協議之外觀；參酌被告與證人戊○○間，曾有事成之後可獲
    3,000,000元佣金分配之約定乙節，業經被告自承在卷，且
    與證人戊○○所述相符（臺灣臺南地方法院檢察署96年度偵
    緝字第2017號卷第17頁，本院卷第96頁），而證人戊○○與
    被告共同完成上開契約書後未幾，即已持上開契約書委託業
    者己○○於系爭土地上挖掘土方載運販售，因而遭臺糖公司
    及神州高中發覺上情乙情，亦據證人吳昭義、戊○○及己○○等人陳述無訛（被告就行使上開偽造私文書及竊盜犯行尚
    無參與之情，詳後述），益徵證人戊○○確係為圖利用系爭
    土地，始偽造上開契約書，而被告亦因欲藉此獲取不詳之代
    價，而與證人戊○○共同謀議偽造上開契約書至明。
  (七)依上所述，本件被告既未獲神州高中之授權，猶與證人戊○○共同參與上開契約書之製作，其所為自已屬上開契約書之
    偽造無疑，縱被告於其上書明「代轉」之字樣，亦無解於其
    上開罪責之成立；況若被告僅係單純轉交上開契約書予神州
    高中，則其於收受上開契約書後，逕將之持送予神州高中即
    可，殊無在契約書「立契約書人甲方」之欄位簽名之必要，
    更足徵被告係明知其未獲神州高中之授權，仍與證人戊○○
    共同偽造上開契約書，並以上開實際上所不存在之「私立神
    州高級中學進修學校籌備處」名稱及「代轉」之名義掩飾渠
    2人之犯行甚明。
  (八)至被告雖另辯稱上開契約書之製作時間應在伊與證人戊○○
    、庚○○等人簽立前述同意書之時間93年10月14日之後，而
    非契約書上所載之93年10月5日，惟證人戊○○於同年月12
    日，即先推由證人乙○○與證人己○○簽立整地工程（土方
    ）協議書，簽約當時並曾持上開契約書予證人己○○觀覽，
    以示證人戊○○、乙○○有利用系爭土地之權乙節，業據證
    人戊○○、乙○○及己○○於本院審理中證述一致（本院卷
    第78頁、第100頁反面、第102頁），並有該整地工程（土方
    ）協議書附卷可參（臺灣臺南地方法院檢察署94年度他字第
    3540號卷第33頁），是上開契約書之製作時間顯應在證人乙○○、己○○簽立上述整地工程（土方）協議書前，而應為
    契約書上所載之簽約日期93年10月5日無疑。又製作上開契
    約書時，係一式二份，被告與證人戊○○於其上簽名完成後
    ，由證人戊○○影印1份交被告收執等情，業據被告陳明在
    卷，且與證人戊○○所述相符（臺灣高等法院臺南分院98年
    度上訴字第709號卷第36頁反面至第37頁），是上開契約書
    應有2份（含影本）乙節，亦甚明確。
  (九)再上開契約書上所蓋「私立神州高級中學進修學校籌備處」
    之印章，係證人戊○○於93年10月初在雲林縣某處請人代刻
    乙情，業據證人戊○○於另案審理中陳述明確（臺灣高等法
    院臺南分院98年度上訴字第709號卷第151頁），被告雖否認
    曾與證人戊○○謀議偽造上開「私立神州高級中學進修學校
    籌備處」之印章，且稱其簽立上開契約書時，並未有任何印
    章蓋印於其上，係證人戊○○事後自行加蓋云云，惟上開「
    私立神州高級中學進修學校籌備處」印文係契約書製作當日
    所鈐蓋，被告於契約書製作當日亦曾委託證人黃靖芬代刻私
    章等節，業據證人林永祥、黃靖芬於偵查中分別證述無訛（
    臺灣臺南地方法院檢察署94年度交查字第397號卷第40頁，
    96年度偵字第375號卷第10頁），且被告與證人戊○○係共
    同謀議偽造上開契約書乙情，業如前述，則縱被告與證人戊○○間並無明示之約定，然其並未對證人戊○○所為有關為
    完成上開契約書之偽造所進行之偽造印章、印文等行為表示
    反對之意思，亦顯就此有默示之行為決意甚明，則被告自應
    就上述證人戊○○偽造印章、印文之行為同負刑責。
  (十)綜上，本件事證明確，被告上開犯行洵堪認定，應予依法論
    科。
三、被告行為後，刑法部分條文業於94年2月2日修正公布，並於
    95年7月1日施行。而按行為後法律有變更者，適用行為時之
    法律，但行為後之法律有利於行為人者，適用最有利於行為
    人之法律，現行刑法第2條第1項定有明文；此條規定乃規範
    行為後法律變更所生新舊法律比較適用之準據法，本身尚無
    比較新舊法之問題，應一律適用裁判時之現行刑法第2條規
    定以決定適用之刑罰法律，茲就與本件法律適用有關之條文
    ，比較說明如下：
  (一)被告行為後，刑法第28條已有修正，針對共同正犯之定義，
    修正後規定為共同「實行」犯罪，而修正前同條定義，則為
    共同「實施」犯罪。依刑法修正立法理由，修正前所指「實
    施」概念，涵蓋「陰謀、預備、著手、實行」；修正後則僅
    限於「實行」。而本件被告與證人戊○○間就偽造私文書之
    犯行，有犯意聯絡及行為分擔，且已達「實行」之階段，是
    無論依95年7月1日修正施行前後之刑法第28條規定均構成共
    同正犯，對被告無利或不利之情形，不生新舊法比較之問題
    ，而無刑法第2條第1項之適用，應依一般法律適用之原則，
    適用現行有效之刑法第28條，論以共同正犯（最高法院95年
    11月7日95年度第21次刑事庭會議決議意旨參照）。
  (二)再依被告行為時即95年7月1日修正施行前之刑法第41條第1
    項前段，及廢止前罰金罰鍰提高標準條例第2條之規定，易
    科罰金之折算標準應以銀元100元以上、300元以下即新臺幣
    300元以上、900元以下折算1日，依現行刑法同條項之規定
    ，易科罰金之折算標準則改為以新臺幣1,000元、2,000元、
    3,000元折算1日；比較修正前後關於易科罰金折算標準之刑
    罰法律，當以95年7月1日修正施行前刑法之規定，較有利於
    被告，則應依刑法第2條第1項前段之規定，適用95年7月1日
    修正施行前刑法第41條第1項前段及廢止前罰金罰鍰提高標
    準條例第2條規定，諭知易科罰金之折算標準。
四、又按刑法處罰行使偽造私文書罪之主旨，重在保護文書公共
    之信用，非僅保護制作名義人之利益，故所偽造之文書，如
    足以生損害於公眾或他人，其罪即應成立，不問實際上有無
    制作名義人其人，縱令制作文書名義人係屬架空虛造，亦無
    妨於本罪之成立（最高法院31年上字第1505號判例意旨參照
    ）；本件被告與證人戊○○製作之上開契約書，雖係以實際
    上不存在之「私立神州高級中學進修學校籌備處」名義所簽
    立，惟其內容係以神州高中設定有地上權之系爭土地為對象
    ，足使神州高中受有損害，是核被告上開所為，係犯刑法第
    210條之偽造私文書罪。被告就上開犯行，與證人戊○○間
    ，有犯意聯絡及行為分擔，為共同正犯。被告基於與證人戊○○間之犯意聯絡，推由證人戊○○委請不知情之刻印業者
    偽造「私立神州高級中學進修學校籌備處」名義之印章，為
    間接正犯。又被告基於上開犯意聯絡，偽造上開印章，及推
    由證人戊○○於契約書上鈐蓋上開偽造之印章，而偽造印文
    之行為，均為偽造私文書之部分行為，不另論罪。茲審酌被
    告為圖不法利益，竟與他人共同偽造私文書，使被害人神州
    高中受有損害，所為實不足取，其犯後復矢口否認犯行，態
    度不佳，難認有悔意，兼衡被告前無因犯罪遭起訴判刑之刑
    事前案紀錄，素行尚可，其上開犯罪所採手段復屬平和，且
    其本人未進而以上開偽造之私文書為其他不法犯行，暨被告
    之智識程度、家庭狀況等一切情狀，認檢察官就本件具體求
    處有期徒刑1年，尚屬過重，爰量處如主文所示之刑，以示
    懲儆。又查被告犯罪時間係在96年4月24日之前，所犯符合
    中華民國九十六年罪犯減刑條例所規定之減刑條件，且被告
    雖曾於上開條例施行前之96年5月1日遭通緝，惟其於同年12
    月19日即已自動到案接受偵查，有臺灣臺南地方法院檢察署
    96年5月1日丙○瑞偵誠緝字第1446號通緝書、同年12月24日
    丙○瑞偵誠銷字第3989號撤銷通緝書及該檢察署法警出具之
    報告各1件在卷可稽（臺灣臺南地方法院檢察署96年度偵字
    第375號卷第24頁，96年度偵緝字第2017號卷第1頁、第9頁
    ），依上開條例第5條規定之反面解釋，自仍得應依該條例
    第2條第1項第3款之規定，減其刑期二分之一，並依同條例
    第9條、95年7月1日修正施行前刑法第41條第1項前段及廢止
    前罰金罰鍰提高標準條例第2條之規定，諭知易科罰金之折
    算標準。末查被告與證人戊○○謀議後偽造所得之「私立神
    州高級中學進修學校籌備處」1枚，為偽造之印章，雖未扣
    案，然無證據證明業已滅失，仍應依刑法第219條規定宣告
    沒收之；又被告與證人戊○○共同偽造之上開「契約書」2
    份（一式二份，1份為影本），則係被告與證人戊○○所有
    ，因共同犯上開偽造私文書罪所得之物，雖被告與證人戊○○分持1份，然本於共犯責任共同之原理，亦均應併依刑法
    第38條第1項第3款規定宣告沒收之。至上開契約書上固有被
    告與證人戊○○共同偽造之「私立神州高級中學進修學校籌
    備處」印文1枚，惟因上開印文已屬上開偽造之契約書之一
    部，上開契約書復經本院諭知沒收，則上述印文自已因上開
    契約書之沒收而包括在內，無庸另為沒收之諭知（最高法院
    51年臺上字第1054號判例意旨參照），附此敘明。
五、不另為無罪之諭知部分：
  (一)公訴意旨另略以：與被告有共同行使偽造私文書之犯意聯絡
    之同案被告戊○○於上開契約書偽造完成後，於其上補載「
    附註二」即「本基地全部現場工程施作、管理、聯絡協調，
    全權委由乙○○先生主持」等字樣，將該契約書轉交予業者
    己○○，作為渠等擁有在系爭土地上挖掘土方權利之證明，
    以此方式行使該偽造之契約書，足以生損害於神州高中（起
    訴書記載為「由丁○○將契約書交付給不知情之庚○○轉交
    給神州高中董事會而行使之，足生損害於神州公司」，業經
    檢察官當庭更正）。被告及同案被告戊○○並推由戊○○與
    具有共同意圖不法所有之犯意聯絡之同案被告乙○○達成協
    議，由同案被告乙○○負責處理上開土地之整地工程，同案
    被告乙○○再與不知情之業者己○○簽訂整地工程（土方）
    協議書，同案被告戊○○亦與業者己○○簽訂契約書，發包
    由業者己○○承攬施作上開土地之整地開挖工程，並約定土
    方售得款項，業者己○○可分得3成，同案被告戊○○與乙○○則共同分得7成，而使不知情之業者己○○及司機洪謝
    梅、穆榮賜、穆道良、穆進義（另經臺灣臺南地方法院檢察
    署檢察官為不起訴處分確定），前往上述神州高中預定地，
    以怪手等機具盜挖土方約16,389立方公尺（起訴書誤載為4,
    983立方公尺，業經檢察官當庭更正），得手後所得土方則
    載運至他處轉賣，致臺糖公司因而受有回填土方所需費用之
    損害，同案被告戊○○則共計獲利約4,425,054元。因認被
    告另涉犯刑法第28條、第216條、第210條、第320條第1項之
    共同行使偽造私文書罪及竊盜罪嫌云云。
  (二)按犯罪事實應依證據認定之，無證據不得認定犯罪事實；不
    能證明被告犯罪者，應諭知無罪之判決，刑事訴訟法第154
    條第2項、第301條第1項分別定有明文。又事實之認定，應
    憑證據，如未能發現相當證據，或證據不足以證明，自不能
    以推測或擬制之方法，以為裁判基礎（最高法院40年臺上字
    第86號判例意旨參照）；且按刑事訴訟法第161條第1項規定
    ：檢察官就被告犯罪事實，應負舉證責任，並指出證明之方
    法。因此，檢察官對於起訴之犯罪事實，應負提出證據及說
    服之實質舉證責任。倘其所提出之直接證據或間接證據，或
    其所指出之證明方法，並未達到通常一般之人均不致有所懷
    疑，而得確信其為真實之程度，而有合理之懷疑存在而無從
    使事實審法院得有罪之確信時，基於無罪推定之原則，即應
    為被告無罪判決之諭知（最高法院76年臺上字第4986號、92
    年臺上字第128號判例意旨參照）。
  (三)公訴意旨認被告涉犯上開共同行使偽造私文書及竊盜等罪嫌
    ，無非以上開犯嫌有證人即同案被告戊○○、證人即建築師
    莊惠名之證述，及地上權設定協議書、地上權設定契約書、
    整地工程（土方）協議書、現場照片等證據可資佐證，為其
    論據。訊據被告固不否認有與證人戊○○於93年10月間簽立
    上述以「私立神州高級中學進修學校籌備處」名義之契約書
    之事實，惟堅決否認其與證人戊○○、乙○○間有共同行使
    偽造私文書及竊盜之犯意聯絡及行為分擔，辯稱：伊不知道
    證人戊○○和乙○○委請證人即土方業者己○○在系爭土地
    上挖掘土方之事實，證人己○○挖掘、販賣系爭土地上土方
    之獲利伊亦未分得分文等語。
  (四)經查：
  1.本件證人己○○曾受證人戊○○、乙○○之委託，於系爭土
    地上整地，並將所挖掘之剩餘土方販售獲利，所得款項依渠
    等契約約定，由證人己○○保留3成，證人戊○○、乙○○
    則分得7成，又證人戊○○與證人己○○簽立整地工程契約
    之前，曾持上述「私立神州高級中學進修學校籌備處」名義
    之契約書予其觀覽，表示渠等有在系爭土地上施作工程之權
    利等情，業據證人乙○○於偵查中及證人己○○於偵查、本
    院審理中均證述明確，且與證人戊○○所述亦屬相符，復有
    系爭土地於93年10月31日之現場照片8張附卷可佐（臺灣臺
    南地方法院檢察署94年度交查字第397號卷第19頁、第28至
    29頁、第60至63頁、第89至90頁、第96至97頁，96年度偵緝
    字第2017號卷第16頁，96年度偵續字第59號卷第76至78頁，
    本院卷第77至78頁、第94頁反面至第95頁），上開事實固堪
    認定。
  2.惟按刑法上所稱之共同正犯，須數行為人間彼此就特定犯罪
    之實行有共同之行為決意及行為分擔，始能當之；所稱共同
    之行為決意，係指行為人主觀上須對特定犯罪之實行，形成
    共同行為之意思，彼此認識對方之行為，而有互為利用及互
    相補充之意，即須對特定之犯罪有意思合致，彼此知情，並
    以明示或默示、直接或間接之方式共同謀議。而據公訴意旨
    所述，被告就上開行使偽造私文書及竊盜之犯行，並無實際
    參與行為分擔之情形，係推由證人戊○○及乙○○為之；據
    證人己○○於本院審理中之證述，亦稱伊不認識亦未曾見過
    被告，伊販賣土方之款項，均係交付予證人戊○○等語（本
    院卷第77頁），是本件就現有證據觀之，亦尚無其他證據足
    資證明被告曾參與公訴意旨所述行使上開偽造之契約書或竊
    取系爭土地上土方犯行之實行。則本件被告是否就上開行使
    偽造私文書及竊盜之犯行，與證人戊○○、乙○○間成立共
    同正犯之關係，自須視被告就上開行使偽造私文書及竊盜之
    犯行，是否已與證人戊○○、乙○○間有上述共同之行為決
    意為斷。
  3.有關於系爭土地上整地挖掘土方乙事，雖據證人戊○○於偵
    查中證稱：建築游泳池要整地是被告之決定，被告有說要作
    游泳池，也說有與莊惠名建築師講好，但事後伊詢問莊惠名
    ，莊惠名說還沒有繪圖，只有腹案，但被告有說可以做，被
    告也曾說如果土方有出去，可以補貼買學校的6,000,000元
    等語（臺灣臺南地方法院檢察署94年度交查字第397號卷第
    19頁、第97頁，96年度偵續字第59號卷第90頁、第123至124
    頁）；惟證人莊惠名於偵查中，係證稱伊認識證人戊○○，
    不認識被告，伊也只有畫草圖，沒有施工圖等語（臺灣臺南
    地方法院檢察署94年度交查字第397號卷第105頁），與證人
    戊○○所述已屬不符。況在系爭土地上挖掘游泳池，與將系
    爭土地上之土方運往他處販售牟利，仍屬二事，縱證人戊○○所述被告曾提議要挖掘游泳池及聯繫建築師繪圖乙事屬實
    ，亦難據此逕認被告就竊取系爭土地上之土方販售乙事已與
    證人戊○○有犯意之聯絡，自不待言。參以證人戊○○於本
    院審理中，又另詳細證稱：被告介紹伊承買神州高中的時候
    ，就告知伊神州高中後續還要做游泳池及其他校地工程，當
    時被告亦曾告知伊證人許開元要找莊惠名建築師來繪施工圖
    ，但系爭土地開挖整地時尚無施工圖，且在本案遭查獲前，
    被告亦應不知伊授權證人乙○○在系爭土地上挖掘游泳池等
    語（本院卷第95頁正反面、第97頁正反面、第99頁反面），
    而證人乙○○於本院審理中，亦證稱：系爭土地開挖游泳池
    乙事及土方出售利益之分配，均由伊與證人戊○○決定，被
    告並不知情等語明確（本院卷第103頁），是堪認被告就證
    人戊○○等人於93年10月間在系爭土地上挖掘土方乙事確屬
    不知情，則縱被告曾提議可於系爭土地上挖掘游泳池，然被
    告對證人戊○○、乙○○於系爭土地上挖掘土方之事既已一
    無所悉，更無從就該等犯行與證人戊○○、乙○○間有何共
    同之行為決意無疑。再參酌證人己○○挖掘土方販售後，所
    得利益均未均分予被告乙節，亦據證人戊○○、乙○○及己○○證述明確（臺灣臺南地方法院檢察署96年度偵字第2017
    號卷第17頁，本院卷第77頁、第98頁、第100頁），苟被告
    與證人戊○○、乙○○間確有於系爭土地上挖掘土方販售牟
    利之謀議，理當無坐視證人戊○○、乙○○及己○○均分上
    開利潤而未加聞問之理，更足見被告辯稱並未參與證人戊○○等人上開竊取系爭土地上土方乙事等語，顯非無據。
  4.另證人戊○○固又曾證稱；從土方中出錢買學校是被告之主
    意，被告說如果土有出去，可貼補契約約定應給付之6,000,
    000元款項，被告一開始就有此建議等語（臺灣臺南地方法
    院檢察署96年度偵續字第59頁第123至124頁，本院卷第95頁
    反面、第101頁），惟證人戊○○因在系爭土地上竊取土方
    之犯行已遭起訴判刑，有如前述，是其所述均不無為圖掩飾
    罪責而指述他人如何授權同意或指示其為特定行為之可能，
    是否可採已屬可疑；且共同被告間之行為決意，須對特定犯
    罪之實行有共同之決議，始屬相當，業如前述，本件據證人
    戊○○所述，被告既僅係於介紹證人戊○○與神州高中接洽
    之初，偶然告知證人戊○○建築工程所產生之棄方販售所得
    可貼補承買學校經費之事，但並未進而與證人戊○○謀議如
    何藉由上開契約書之行使，以利於系爭土地上挖掘土方販售
    之事，且證人戊○○亦稱被告未自上開建議獲得任何好處（
    本院卷第96頁），自亦無從僅以證人戊○○證述被告曾建議
    可自土方販售利益作為出資購買神州高中之款項乙事，即逕
    認被告就上開行使偽造私文書及竊盜之犯行，與證人戊○○
    、乙○○間有直接或間接之犯意聯絡無疑。
  5.再證人戊○○固又證稱：被告是一定要拿到3,000,000元等
    語（臺灣臺南地方法院檢察署96年度偵緝字第2017號卷第17
    頁），與被告自承神州高中與證人戊○○成交後，介紹人可
    分得3,000,000元之仲介費等語尚可互為映證，且因被告與
    證人戊○○間並無深刻交誼，衡諸常情，若被告未能自上開
    偽造私文書之犯行獲取不法利益，實無單純協助證人戊○○
    而共同偽造上開契約書之理，是證人戊○○證稱被告欲獲取
    3,000,000元之報酬等語，應可採信。然被告與證人戊○○
    間縱有偽造上開契約書之犯意聯絡及行為分擔，其作用亦僅
    限於將該偽造之契約書交由證人戊○○自行使用，而待證人
    戊○○嗣後因而獲取不法利益時，給予被告相當之報酬，至
    證人戊○○之獲利方法為何，則非必為被告所知；尤以上開
    契約書經偽造完成後，得藉以謀取不法利益之方式非一，實
    務上偽造授權之文書而向他人行騙之犯罪手法亦層出不窮，
    非僅限於為挖掘系爭土地之土方而出示偽造之契約書一端，
    被告為上開偽造私文書犯行之目的，既係在獲取證人戊○○
    嗣後因而牟得不法利益後所交付之款項，就證人戊○○所採
    取之牟利手法為何自非所問，亦非必為被告所可預見。本件
    檢察官復未提出任何積極事證足資證明被告對於證人戊○○
    以提示上開偽造之契約書遂行竊土犯行之過程已有所認識或
    有行動之參與，自難僅以證人戊○○曾實施行使偽造私文書
    及竊盜之犯行，遽認被告對於該部分犯罪亦同應負責至明。
  6.綜上所述，本件就被告所涉共同行使偽造私文書及共同竊盜
    部分之犯行，依檢察官所舉及卷內所有直接、間接之證據，
    既均尚未達到使通常一般人均不致有所懷疑，而得確信其為
    真實之程度，仍有合理之懷疑存在，揆諸前開法條規定及判
    例要旨，自不得遽認被告涉犯檢察官所指述之上述行為。此
    外，本院於應依或得依職權調查證據之範圍內，復查無其他
    積極證據足以證明被告確有此部分公訴意旨所指犯行，本應
    就此部分為無罪之諭知；茲因公訴意旨認此部分犯行與被告
    前開偽造私文書經論罪科刑之起訴事實間，有吸收關係或牽
    連犯之裁判上一罪關係，爰不另為無罪之諭知，併予敘明。
據上論斷，應依刑事訴訟法第299條第1項前段，刑法第2條第1項
前段、第28條、第210條、第41條第1項前段（95年7月1日修正施
行前）、第219條、第38條第1項第3款，廢止前罰金罰鍰提高標
準條例第2條，中華民國九十六年罪犯減刑條例第2條第1項第3款
、第7條、第9條，判決如主文。
本案經檢察官甲○○到庭執行職務
中    華    民    國    99    年    3     月    9     日
                  刑事第九庭  審判長  法  官   蔡奇秀
                                      法  官   林欣玲
                                      法  官   蔡盈貞
以上正本證明與原本無異。
如不服本判決應於收受本判決後10日內向本院提出上訴書狀，並
應敘述具體理由。其未敘述上訴理由者，應於上訴期間屆滿後20
日內向本院補提理由書狀（均須按他造當事人之人數附繕本）「
切勿逕送上級法院」。
                                     書記官    陳玉芬
中    華    民    國    99    年    3     月    9     日
附錄論罪科刑法條：
中華民國刑法第210條
（偽造變造私文書罪）
偽造、變造私文書，足以生損害於公眾或他人者，處5年以下有
期徒刑。
附表：
┌──┬────────────┬─────────────────┐
│編號│名稱及數量              │備註                              │
├──┼────────────┼─────────────────┤
│1   │偽造之契約書貳份        │該契約書為一式二份（均未扣案），1 │
│    │                        │份為影本，日期為93年10月5日，簽約 │
│    │                        │雙方名義分別為「原董事會」、「私立│
│    │                        │神州高級中學進修學校籌備處」及「新│
│    │                        │籌組董事會」、「創辦人戊○○」。  │
├──┼────────────┼─────────────────┤
│2   │偽造之「私立神州高級中學│未扣案。                          │
│    │進修學校籌備處」印章壹枚│                                  │
└──┴────────────┴─────────────────┘

司法院資訊處製作；財團法人民間司法改革基金會備份。
